臺北高等行政法院判決　　　　　　　　　　　　　　九十二年度訴字第三九九八號
　　　　　　　　　　　　　　　.
　　原　　　告　乙○○
　　　　　　　　癸○○
　　　　　　　　丙○○
　　　　　　　　丁○○
　　　　　　　　戊○○
　　　　　　　　己○○
　　　　　　　　庚○○
　　　　　　　　辛○○
　　　　　　　　壬○○
　　兼　共　同
　　訴訟代理人　甲○○
　　被　　　告　勞工保險局
　　代　表　人　子○總經理）.
　　訴訟代理人　丑○○
　　　　　　　　寅○○
右當事人間農保因事件，原告不服行政院中華民國九十二年七月三日院臺訴字第○九
二○○八五五四七號訴願決定，提起行政訴訟。本院判決如左：
　　主  文
原告之訴駁回。
訴訟費用由原告連帶負擔。
　　事  實
一、事實概要：原告等之被繼承人王清標生前以福建省金門縣農會為投保單位，參加
    農民健康保險為被保險人。被保險人於民國（下同）九十一年三月二十一日，次
    其因肺癌合併腦部轉移，向被告申請農民健康保險殘廢給付。案經被告審查，於
    九十一年三月二十八日以保受給字第○九一六○一四四六五○號函核定（下稱原
    處分），以被保險人因上症治療時間未滿一年，與農民健康保險條例第三十六條
    規定不符，所請殘廢給付應不予給付。被保險人不服，向農民健康保險監理委員
    會申請爭議審議，嗣被保險人於九十一年四月九日死亡，惟該會於九十一年七月
    十五日以農監審字第七七七八號審定（下稱前爭議審定）仍列被保險人為當事人
    而駁回申請。原告甲○○不服，向行政院提起訴願，行政院於九十一年十月二十
    九日以院臺訴字第○九一○○九○一四三號訴願決定，以被保險人業已死亡為由
    撤銷上開審定，由農民健康保險監理委員會於二個月內另為適法之審定。嗣農民
    健康保險另以原告甲○○為審定對象，於九十一年十一月二十六日以農監審字第
    七七七八之一號審定（下稱爭議審定）駁回，原告不服，提起訴願，嗣經行政院
    於九十二年七月三日院臺訴字第○九二○○八五五四七號訴願決定（下稱訴願決
    定），提起行政訴訟。
二、兩造聲明：
　(一)原告聲明求為判決：
  　1.訴願決定、爭議審定及原處分均撤銷。
  　2.被告應作成給付原告新台幣（下同）四十萬八千元之行政處分。
　(二)被告聲明求為判決：
　　1.原告之訴駁回。
　　2.訴訟費用由原告負擔。
三、兩造之爭點：
    農民健康保險條例第三十六條第一項所稱之治療終止意義為何？本件被保險人是
    否合於治療終止之要件？
　(一)原告主張之理由：
    1.農民健康保險條例第三十六條第一項規定：被保險人因遭受傷害或罹患疾病，
      經治療終止後，如身體遺存障害，適合殘廢給付標準表規定之項目並經保險人
      自設或特約醫療機構診斷為永久殘廢者，得按其當月投保金額，依同表規定之
      殘廢等級給付標準，一次請領殘廢補助費。而本件被保險人，業於九十一年三
      月十二日由保險人自設醫療機構行政院國軍退除役官兵輔導委員會台北榮民總
      醫院（下稱台北榮民總醫院）九十一年三月十二日出具之殘廢診斷書判定殘廢
      終身無法復原，係與本項規定之構成要件合致。
    2.農民健康保險條例第三十六條第二項規定：「被保險人因遭受傷害或罹患疾病
      ，經治療一年以上，尚未痊癒，如身體遺存障害，適合殘廢給付標準表規定之
      項目，並經保險人自設或特約醫療機構診斷為永久不能復原得比照前項規定辦
      理。」該項所謂「經治療一年以上尚未痊癒」，係指上述治療期間，尚有治癒
      之可能，而治療一年以上尚未治癒而言。如果已「治療終止、並已判定終生殘
      廢」，即應適用第一項之規定，不能再以第二項「經治療一年以上」為限制要
      件，否則無異以「判定殘廢而無復原可能之人，尚須等待一年以上始得申請」
      如此將使第一項之規定成為具文而治療終止後，醫療機構不給予繼續治療，倘
      強求「該一年期間，須在保險人自設或特約醫療機構治療一年以上」始符要件
      ，剝奪被保險人之權利莫此為甚。主管機關將該條第二項之補充規定與第一項
      之原則規定合併作為被保險人申請之要件，其適用法律顯有違誤。
    3.復依農民健康保險條例施行細則第六十二條規定：「本條例第三十六條第一項
      所稱治療終止，係指被保險人罹患之病，經治療後症狀固定，再治療仍不能期
      待其治療效果之狀態而言。」而本件被保險人既已經判定「殘廢無好轉可能、
      治療終止殘廢日為九十一年三月十二日」即係與本條規定經治療後症狀固定，
      再治療仍不能期待其治療效果之狀態合致。故本案應適用農民健康保險條例第
      三十六條第一項更屬明確。
    4.爭議審定書理由部分(一)引用行政解釋即引用內政部九十一年一月二十二日台內
      社字第○九一○○六五一六六號函釋：「依本條例第三十六條規定，被保險人
      因遭受傷害或罹患疾病，如身體遺存障害，適合殘廢給付標準表規定之項目，
      得一次請領殘廢補助費之要件：為該條第一項所指『經治療終止後，並經保險
      人自設或特約醫療機構診斷為永久殘廢者』，即該條附表各障害系列中所指器
      官喪失、缺損或殘缺之器質障害（含機能完成喪失）者；或為第二項所指『經
      治療一年以上尚未痊癒，並經保險人自設或特約醫療機構診斷為永不能復原者
      』即附表各障害系列所指之畸形、醜形、運動或機能障害者。」惟查該函釋乃
      行政規則，僅具有規範行政機關之內部效力，不生對外規範人民權利義務之效
      力，亦不得增加法律所未規定之限制要件。即使以該函釋為適用基準，被告對
      本身之函釋亦有誤解，該函釋謂：「第二項所指經治療一年以上尚未痊癒，並
      經保險人自設或特約醫療機構診斷為永久不能復原者，即附表各障害系列所指
      之畸形、運動或機能障害者。」係指該機能障害其症狀未固定，再行治療能期
      待其治療效果之狀態，經治療一年以上，其後始經保險人自設或特約醫療機構
      診斷為永久不能復原者而言，絕不包含「經治療終止且已判定終生殘廢之狀態
      」。如此解釋才能與農民健康保險條例第三十六條及其施行細則第六十二條相
      符。
    5.爭議審定書理由部分(一)後段謂：「施行細則第六十二條：『本條例第三十六條
      第一項所稱治療終止，係指被保險人罹患之傷病，經治療後，症狀固定，再行
      治療仍不能期待其治療效果之狀態而言』，亦僅係對本條例第三十六條第一項
      之『治療終止』作解釋，不得擴張適用於本條例第三十六條第二項」。明揭第
      一項「治療終止、診斷為永久殘廢者」，不得擴張適用於第二項「治療未終止
      、一年內尚未診斷為永久殘廢、經治療一年後始診斷為永久殘廢者」之情形而
      言。本件被保險人經「治療終止、診斷為永久殘廢者」，應適用第一項，被告
      卻以第二項「尚須經治療一年以上」為駁回之理由，係誤將第一項及第二項之
      要件合併作為本件被保險人申請之限制要件，適用法律顯有違誤。
    6.爭議審定書理由部分(三)：「惟查其罹患肺癌合併腦部轉移係屬機能性障害，而
      非器質性障害，依上開規定機能性障害需治療一年以上始得請領殘廢給付。」
      顯將第三十六條第一項「機能障害、經治療終止、診斷為永久殘廢者。」誤指
      為三十六條第二項「機能障害、治療末終止、一年內尚未診斷為永久殘廢、經
      治療一年後始診斷為永久殘廢者。」之錯誤，因器質性障害與機能性障害，如
      經治療終止、診斷為永久殘廢者，均屬終生殘廢且無復原可能，並無實質之不
      同，何能作不同處遇，故應適用第一項，無復適用第二項之餘地，否則不僅與
      法條文意不符，且與平等原則有違。
　　7.針對被告訴願答辯所持見解錯誤，聲具理由如下：
      (1)被告訴願答辯書理由實體部分(一)(二)部分：未針對原告主張被保險人經台北榮
        民總醫院診斷判定殘廢，有診斷書可稽，其「殘廢詳況」欄內，詳載各項殘
        廢程度及明細，並於診斷書右下角總結判斷上項殘廢有無好轉可能、判定為
        「無」，治療終止診斷殘廢日為九十一年三月十二日應適用農民健康保險條
        例第三十六條第一項「治療終止並經保險人自設或特約醫療機構診斷為永久
        殘廢者。」無復適用第二項「經治療一年以上尚未痊癒，並經保險人自設或
        特約醫療機構診斷為永久不能復原者，得比照前項規定辦理。」作為限制要
        件之餘地，原告於訴願書對本件應適用農民健康保險條例第三十六條第一項
        論述甚詳，訴願機關卻偏執先前處分之見解，未對訴願書所提本件保險給付
        「法律適用」錯誤之諸多質疑，作出合理解釋，喪失訴願制度之內省功能。
    8.針對訴願決定書所持見解錯誤，聲具理由如下：
      (1)訴願決定書謂「殘廢給付與醫療給付不同，醫療給付旨在填補被保險人因傷
        病接受治療所增加之一時性醫療費用支出，殘廢給付則著眼於被保險人因勞
        動能力降低導致收入減少之長期生活困境，強調對被保險人之持續長期照顧
        ，二者之給付功能與期間原則上應各自分開，不應重複，亦不得混為一談，
        如病重即認定殘廢，將造成殘病不分，殘廢給付之規定形同虛設」係誤將二
        件不同之案件事實，比附援引作為相同之論斷有指鹿為馬之謬誤，因本案件
        被保險人已經保險人特約醫療機構判定「殘廢」，診斷書記載明確，事實清
        楚毋庸置疑，故「殘廢」之保險事故已發生。
      (2)訴願決定書謂，本件被告及農民健康保險委員會以被保險人因肺癌合併腦部
        移轉，於九十年十二月十七日初診至九十一年三月十二日診斷殘廢時，治療
        未滿一年。肺癌合併腦部轉移屬機能性障礙而非器質性障礙，依內政部九十
        一年一月二十二日台內社第○九一○○六五一六六號函釋，治療一年以上始
        得請領殘廢給付，所持之理由，固待研酌」不知意何所指，如此不明確而欠
        缺實質正當理由之回覆令人難以苟同。
      (3)訴願決定書謂，被保險人因肺癌合併腦部轉移於九十年十二月十七日初診並
        住院至九十一年三月十二日，九十一年三月十二日開具殘廢診斷書，旋於九
        十一年四月九日死亡，顯然其症狀係持續變化中，難謂已固定，而得以殘廢
        認定，否則殘病不分，殘廢給付之規定將形同虛設，審諸對治療中而病情已
        不可逆轉者，並無給予長期照顧之殘廢給付之必要之法理，又依行為時農民
        健康保險條例第二十一條、第三十八條等規定，保險人或農民健康保險監理
        委員會為審核保險給付或審議保險爭議事項，得調查被保險人與保險有關文
        件、得另行指定醫院或醫師複檢，是保險給付案件雖以專門醫師之診斷證明
        為依據，被告仍得依調查資料審查核定。所訴治療終止與否應由醫療機構判
        定云云，並不足採。」訴願機關之見解，又係將自己兼任主治醫師之謬誤。
　(二)被告主張之理由：
    1.依據農民健康保險條例第三十六條規定：「被保險人因遭受傷害或罹患疾病，
      經治療終止後，如身體遺存障害，適合殘廢給付標準表規定之項目，並經保險
      人自設或特約醫療機構診斷為永久殘廢者，得按其當月投保金額，依同表規定
      之殘廢等級及給付標準，一次請領殘廢補助費。被保險人因遭受傷害或罹患疾
      病，經治療一年以上尚未痊癒，如身體遺存障害，適合殘廢給付標準表規定之
      項目，並經保險人自設或特約醫療機構診斷為永不能復原者，得比照前項規定
      辦理」。內政部九十一年一月二十二日台內社字第○九一○○六五一六六號函
      示：「依本條例第三十六條規定，被保險人因遭受傷害或罹患疾病，如身體遺
      存障害，適合殘廢給付標準表規定之項目，得一次請領殘廢補助費之要件：為
      該條第一項所指『經治療終止後，並經保險人自設或特約醫療機構診斷為永久
      殘廢者』，即該條附表各障害系列中所指器官喪失、缺損或殘缺之器質障害（
      含機能完全喪失）者；或為第二項所指『經治療一年以上尚未痊癒，並經保險
      人自設或特約醫療機構診斷為永不能復原者』即附表各障害系列所指之畸形、
      醜形、運動或機能障害者。．．．施行細則第六十二條：『本條例第三十六條
      第一項所稱治療終止，係指被保險人罹患之傷病，經治療後，症狀固定，再行
      治療仍不能期待其治療效果之狀態而言』，亦僅係對本條例第三十六條第一項
      之『治療終止』作解釋，不得擴張適用於本條例第三十六條第二項」。
    2.本件據台北榮民總醫院九十一年三月十二日出具之殘廢診斷書載：「其傷病名
      稱為肺癌合併腦部轉移，九十年十二月十七日初診至九十一年三月十二日住院
      三十九天、門診二次，治療經過為病人於九十年十一月因咳嗽帶血絲痰經長庚
      醫院診斷為肺癌，後轉至台北榮總繼續治療，病人於九十年十二月起接受化學
      治療，本次因胸悶、食慾不振、乏力入院診治，腦部電腦斷層診斷為腦部轉移
      ，並於九十一年二月十九日起開始施行放射線治療，合併類固醇降腦壓治療，
      於三月六日放射結束，病人病況改善於三月十二日出院，建議門診繼續追蹤。
      診斷殘廢日期為九十一年三月十二日」，及該院同日出具之住院診斷證明書載
      ：「症狀為全年虛弱、食慾不振、肺癌合併腦轉移，曾于九十年十二月十七日
      至二十七日住院診療，曾于九十一年一月七日至八日、十四日至十五日、二十
      一日至二十二日、二十八日至二十九日住院接受化療，病患本次於九十一年二
      月十五日入院，接受腦部放射線治療，並于三月十二日出院」。據此，其因上
      症治療尚未滿一年，被告爰依上開規定核定所請殘廢給付不予給付。
    3.按殘廢給付之立法意旨係保障被保險人因殘廢後減少或喪失勞動能力，導致收
      入減少之長期生活困境，因強調對被保險人之持續長期照顧，與醫療給付著重
      於填補被保險人因傷病接受治療所增加之一時性醫療費用，二者無論在給付功
      能與期間原則均有所不同，故殘廢給付應以被保險人傷病經治療終止症狀固定
      診斷永久殘廢、或慢性傷病經治療一年以上尚未痊癒診斷永不復原，其勞動能
      力已呈現長期減少之趨勢為對象。查其罹患肺癌合併腦部轉移係屬機能性障害
      而非器質性障害，依上開規定機能性障害需治療一年以上始得請領殘廢給付，
      然其所患肺癌合併腦部轉移於九十年十二月十七日至台北榮民總醫院初診至九
      十一年三月十二日診斷成殘時，治療時間未滿一年，難謂其勞動能力已呈現長
      期減少之趨勢，在法理上，當無給予以「長期照顧為目的」殘廢給付之必要，
      是以，顯與農民健康保險條例第三十六條第二項規定不符。另依農民健康保險
      條例第三十六條第一項暨同條例施行細則第六十二條規定所稱「治療終止」需
      具備三項要件，即「經治療後」，「症狀固定」，「再行治療仍不能期待其治
      療效果」而言，自不得單以「不能期待其治療效果」即視為治療終止，而置症
      狀未固定於不論，況查其於九十年十二月初診住院診療，九十一年一月多次住
      院接受化療，於九十一年二月十五日亦因接受腦部放射線治療而入院，並於同
      年三月十二日（出具殘廢診斷書當日）因病況改善而出院，故其出具殘廢診斷
      書時，病況雖有改善，但症狀尚未固定，治療亦未終止，旋於九十一年四月九
      日死亡，顯其症狀至死亡前尚未固定並持續變化中，難謂其治療已終止，且症
      狀已固定，而可逕以殘廢認定，亦與農民健康保險條例第三十六條第一項規定
      不符，否則一旦患傷病即以「再行治療仍不能期待其治療效果」為由申請殘廢
      給付，易形成「殘」、「病」不分，殘廢給付之規定將形成虛設，亦有違「殘
      廢給付」之立法意旨。是以，本案被保險人雖罹患疾病，惟既與農民健康保險
      條例第三十六條第一項規定之治療終止不符，又與同條第二項規定之治療一年
      以上不符，被告自無法核給，原告稱主管機關將第三十六條第二項之補充規定
      與第一項之原則規定合併作為被保險人申請之要件等語，顯對上開事實有所誤
      解，併予陳明。
    4.另原告稱第三十六條立法明確授權委諸法定醫療機構專業判斷是否殘廢，是殘
      是病完全由專業判斷，別無其他限制，主觀機關偏頗之主觀認定，函釋增加法
      律未規定之限制顯與法律規定相牴觸乙節，惟依農民健康保險條例第二十一條
      、第三十八條及同條例施行細則第三十七條、第六十一條規定，被告審核農保
      給付案件時，除以被保險人所檢附之保險資料、診斷書等書面資料予以審核外
      ，如有必要，亦需另外徵詢專科醫師意見，故法令明文規定保險人為審核保險
      給付，雖以專門醫師診斷證明為依據，惟仍應由被告審查作成核定，而非全依
      殘廢診斷書所載內容判定；再查上開內政部九十一年一月二十二日函示係主管
      機關基於法定職權，為執行農民健康保險條例第三十六條而為之細節性、技術
      性補充規定，既未限制或剝奪人民之權利，亦未抵觸憲法及法律規定，所稱顯
      有誤解，一併陳明。原告又稱行政院九十一年十月二十九日決定書並未為一部
      撤銷、一部駁回，而係全部撤銷，處分機關應內省及自我糾正乙節，惟查上開
      決定書撤銷原審定之理由，係以被保險人已於九十一年四月九日死亡，前爭議
      審定書仍以被保險人為審定對象，自有未合，爰將前審定撤銷，並重新以原告
      為審定對象作成本件爭議審定書，原告顯亦對行政院上開決定內容有所誤解，
      再予陳明。
    5.另原告主張醫師已診斷成殘，還不能為殘廢的認定，被告顯屬違法乙節，惟依
      行政院衛生署八十九年三月十七日衛署醫字第八九○一三一一九號函示，殘廢
      診斷書所載之病情，是否符合請領殘廢給付標準，係由該殘廢給付主管機關逕
      依權責認定，是以，殘廢診斷書所載之狀況，為出具醫師之個人意見，被告就
      被保險人之殘廢程度，原即於職權範圍內依法認定事實，不受其他主觀判斷意
      見之拘束，故並無任何違法之處。
　　理  由
甲、程序方面：
一、本件訴訟程序進行中，被告之代表人已變更為子○，此有行政院九十三年六月十
    五日院授人力字第○九三○○六二七六一號令在卷可按，並由新任代表人具狀聲
    明承受訴訟，核無不合，應予准許。
二、按「被保險人或其受益人，於保險效力開始後，停止前發生保險事故者，得依本
    條例規定，請領保險給付。」農民健康保險條例第十六條定有明文。又按「繼承
    人自繼承開始時，除本法另有規定外，承受被繼承人財產上之一切權利、義務。
    但權利、義務專屬於被繼承人本身者，不在此限。」「繼承人有數人時，在分割
    遺產前，各繼承人對於遺產全部為公同共有。」「公同共有物之處分及權利之行
    使，應得全體公同共有人之同意。」民法第一千一百四十八條、第一千一百五十
    一條及第八百二十八條第二項亦分別定有明文。是被保險人於死亡前請領殘廢給
    付者，其請領殘廢給付之權利，既經其於死亡前行使，即已成為財產上之權利，
    依上開之規定，屬被保險人之遺產，得由全體被繼承人承受，且在分割遺產前，
    為各繼承人公同共有。是各繼承人如起訴請求，該為訴訟標的之法律關係對於各
    繼承人即原告一造有合一確定之必要，為固有必要共同訴訟。查本件被保險人王
    清標於九十一年三月二十一日申請農民健康保險殘廢給付，經保險人為否准之核
    定，被保險人於九十一年四月九日死亡，查其並未指定受益人，則其保險給付請
    求權自係被保險人之遺產，在分割遺產前，為各繼承人公同共有，為訴訟標的之
    法律關係對於原告一造必須合一確定。是本件雖僅有原告甲○○一人踐行行政訴
    訟前置程序，依上開之說明，應認其他原告亦已踐行之，本件原告等之訴係屬合
    法，合先敘明。
乙、實體方面：
一、原告起訴主張：訴外人王清標生前為農民健康保險被保險人，因罹患肺癌合併腦
    部轉移成殘，向被告申請農民健康保險殘廢給付，詎被告以被保險人治療未滿一
    年，症狀尚未固定為由否准之，嗣被保險人於九十一年四月九日死亡，由其子女
    即原告等共同繼承，為此提起本件訴訟，請求如聲明所示云云。
二、被告則以：本件被保險人於九十年十一月因咳嗽帶血絲痰經長庚紀念醫院診斷為
    肺癌，後轉至台北榮民總醫院，自九十年十二月十七日初診至九十一年三月十二
    日住院三十九天、接受化學治療，並經腦部電腦斷層診斷為腦部轉移，被保險人
    嗣於九十一年四月九日旋即死亡，顯見其治療不足半年，且係因病情持續惡化而
    死亡，症狀亦未固定，自難謂其已成殘等語置辯。
三、本件兩造不爭之訴外人王清標生前為農民健康保險被保險人，因肺癌合併腦部轉
    移，自九十年十二月十七日初診至九十一年三月十二日入住台北榮民總醫院治療
    ，被保險人於九十一年四月九日死亡，原告係被保險人之繼承人等情，並有農民
    健康保險殘廢診斷書附於原處分卷及戶籍謄本附卷可稽，堪信為真實。
四、按農民健康保險條例第三十六條規定：「被保險人因遭受傷害或罹患疾病，經治
    療終止後，如身體遺存障害，適合殘廢給付標準表規定之項目，並經保險人自設
    或特約醫療機構診斷為永久殘廢者，得按其當月投保金額，依同表規定之殘廢等
    級及給付標準，一次請領殘廢補助費。被保險人因遭受傷害或罹患疾病，經治療
    一年以上尚未痊癒，如身體遺存障害，適合殘廢給付標準表規定之項目，並經保
    險人自設或特約醫療機構診斷為永不能復原者，得比照前項規定辦理」是本件之
    爭執，首在於該條所稱之治療終止意義為何？茲論述如下：
  (一)按憲法第一百五十三條第一項明文規定：「國家為改良勞工及農民之生活，增進
    其生產技能，應制定保護勞工及農民之法律，實施保護勞工及農民之政策。」立
    法者依據此一憲法委託制定了農民健康保險條例以「維護農民健康，增進農民福
    利，促進農村安定」（同條例第一條）。然而立法者所制定之農民健康保險條例
    ，究應如何維護農民健康及增進農民福利？農民健康保險給付應有多少種態樣？
    此屬立法者立法裁量之範圍（只要不違反社會正義），立法者須衡量各種因素而
    為決定，其中包括保險費如何負擔、保險費率之多寡等諸多事項。
  (二)又按農民健康保險條例第二條規定：「農民健康保險 (以下簡稱本保險)之保險
    事故，分為生育、傷害、疾病、殘廢及死亡五種；並分別給與生育給付、醫療給
    付、殘廢給付及喪葬津貼。」承前說明，立法者經其裁量後，決定於農民健康保
    險制度為上開種類之給付。再按全民健康保險法第二條規定：「本保險於保險對
    象在保險有效期間，發生疾病、傷害、生育事故時，依本法規定給與保險給付。
    」第八條規定：「被保險人分為下列六類：：：：三第三類：(一)農會及水利會
    會員，或年滿十五歲以上實際從事農業工作者。：：：」是自全民健康保險制度
    實施後，立法者對於農民之遭遇普通傷病為以下之照顧：傷病之醫療給付部分由
    全民健康保險制度為之，被保險人如因此死亡，發給喪葬津貼（同條例第四十條
    ），以補助殯葬費之支出。至於殘廢給付，則係在保障被保險人因傷病而成殘後
    生活之所需；換言之，對於該等被保險人而言，係在填補其成殘後因農業勞動能
    力損失致經濟收入不足以維持其基本生活之用，亦即在維持其成殘後至死亡前之
    一定期間內基本生活所需。因此，殘廢給付之給付目的，係照顧被保險人在成殘
    後尚能如一般人繼續生活為前提，既非提供其作為繼續治療原來所患傷病之用，
    亦非補助其不能工作之損失，故而如被保險人於遭遇傷病後，尚未接受完整之治
    療，即於短期內死亡者，其間被保險人身體所呈現之不穩定的、惡化中的障害，
    即使適合殘廢給付標準表規定之項目，尚非殘廢給付制度所擬照顧之範圍。
  (三)再依農民健康保險條例第三十六條第一項：「：：經治療終止後，如身體遺存障
    害，：：：，並經：：診斷為永久殘廢者」之規定，對照同條第二項：「：：：
    經治療一年以上尚未痊癒，如身體遺存障害，：：：：，並經：：：診斷為永不
    能復原者，得比照前項規定辦理。」之規定更可見，如於持續之治療中，尚未痊
    癒者，立法者不認為此際有即須為殘廢給付之必要，僅於被保險人經治療一年以
    上仍未痊癒之情形，且經診斷為永不能復原者，始例外承認比照辦理，蓋此際被
    保險人須面對者係因身體未能復原，其農業勞動能力減損而致經濟收入不足，難
    以維生之長期狀態。
  (四)因此，農民健康保險條例施行細則第六十二條規定：「本條例第三十六條第一項
    所稱治療終止，指被保險人罹患之傷病，經治療後，症狀固定，再行治療仍不能
    期待其治療效果之狀態。」堪稱允當，並無牴觸前所說明立法者之意思，且農民
    健康保險制度係給付行政而非干涉行政（侵害行政），亦無人民基本權利受侵害
    、違反法律保留原則之情事，此一定義自可資適用。
五、其次，本件應審究者，係被保險人是否合於前述治療終止之要件？經查：
  (一)本件依台北榮民總醫院掣給之農民健康保險殘廢診斷書治療經過記載：「病人於
    民國九十年十一月因咳嗽帶血絲痰經長庚醫院診斷為肺癌，後轉至台北榮總繼續
    治療，病人於九十年十二月起接受化學治療，本次因胸悶、食慾不振、乏力入院
    診治，腦部電腦斷層診斷為腦部轉移，並於九十一年二月十九日起開始施行放射
    線治療，合併類固醇降腦壓治療，於三月六日放療結束，病人病況改善於三月十
    二日出院，建議門診繼續追蹤。」住院診療期間記載：「九十年十二月十七日號
    至九十一年三月十二日，住院三十九天」門診診療期間記載：「九十年十二月十
    七日至九十一年三月十二日，門診二次」診斷殘廢日期為「九十一年三月十二日
    」等語，原告之主張固非無所據。
  (二)然查，本件經被告調取被保險人於台北榮民總醫院之病歷，經該院癌病中心會簽
    意見以：「患者王清標先生因罹患肺癌於台北榮民總醫院診治，其最後一次住院
    期間係從民國九十一年二月十五日直至九十一年四月九日。此次住院期間依實際
    病況填寫殘廢診斷書無誤。患者因肺癌持續惡化合併腦部轉移及阻塞性肺炎，於
    民國九十一年二月十五日持續住院到九十一年四月九日因肺癌及其併發症不治死
    亡。」，且依該函所附之被保險人病歷，其中出院病歷記載，被保險人最後一次
    住院之入、出院日期確分別係九十一年二月十五日及同年四月九日，又所附病程
    紀錄復有九十一年三月十二日下午三時被保險人接受放射線治療完畢之紀錄、同
    年月十三日上午七時五十分紀錄有被保險人於「昨晚」即同年月十二日出現之症
    狀及其處置，以及此後乃至被保險人死亡之紀錄。此均有該院九十三年二月十八
    日北總企字第○九三○○○一三一○號書函及所附病歷在卷可按，前揭台北榮民
    總醫院掣給之農民健康保險殘廢診斷書顯與實情不符，不足為據。原告罔顧被保
    險人未於九十一年三月十二日好轉出院之事實，猶執上開診斷書主張被保險人已
    於該日因治療終止而出院云云，當非可採，被告抗辯被保險人未經治療終止，且
    其至九十一年四月九日死亡，其間不足半年，其症狀係在持續惡化之中等語，則
    堪認為真實。
  (三)且原告復未主張並舉證被保險人另曾於其他醫院接受治療且在一年以上，是被保
    險人亦不符農民健康保險條例第三十六條第二項所稱永不能復原得比照辦理之要
    件。
六、綜上所述，本件被保險人所罹患之肺癌合併腦部轉移，治療尚未終止旋即死亡，
    並無前述身體成殘後，因農業勞動能力之減損致收入減少，而另須以殘廢給付加
    以照顧之情事，且農民健康保險給付亦無單純以特定疾病為保險事故者，是原告
    等之主張，並無可採，原處分認事用法，並無違誤，爭議審定及訴願決定，遞予
    維持，亦無不合，原告等訴請如聲明所示，於法無據，應予駁回。
七、本件事證明確，兩造其餘陳述於判決結果不生影響者，不予一一論述，併予敘明
    。
據上論結，本件原告之訴為無理由，爰依行政訴訟法第一百零四條、民事訴訟法第八
十五條第二項，判決如主文。
中　　華　　民　　國　　九十三　　　年　　　十　　　　月　　　十四　　　日
                 臺 北 高 等 行 政 法 院   第 四 庭
                                審 判 長 法  官　王　立　杰
                                         法  官　黃　本　仁
                                         法  官　王　碧　芳
右為正本係照原本做成。
如不服本判決，應於送達後二十日內，向本院提出上訴狀並表明上訴理由，如於本判
決宣示後送達前提起上訴者，應於判決送達後二十日內補提上訴理由書（須按他造人
數附繕本）。
中　　　華　　　民　　　國　　九十三　　年　　　十　　　月　　 十四 　　日
                                          法院書記官 鄭 聚 恩
